臺灣高等法院臺中分院刑事判決　　　　 94年度上易字第782號
上　訴　人
即　被　告　丁○○
　　　　　　　　　　　八號
　　　　　　　　　　國民
上　訴　人
即　被　告　乙○○
　　　　　　　　　　　八號
　　　　　　　　　　國民
上列上訴人等因恐嚇取財等案件，不服臺灣彰化地方法院中華民
國94年5月6日第一審判決（民國93年度易字第1125號，起訴案號
：臺灣彰化地方法院檢察署民國93年度偵字第1427號），提起上
訴，本院判決如下：
    主  文
上訴駁回。
    事  實
一、丁○○前於民國（下同）八十一年間犯竊盜罪，經臺灣彰化
    地方法院（以下稱同院或原審法院）判處有期徒刑三月，緩
    刑三年確定，又於緩刑期間之八十三年間違反麻醉藥品管理
    條例，經同院判處有期徒刑四月，如易科罰金，以三百元折
    算一日確定（本罪於八十四年三月二十三日易科罰金執行完
    畢，於本件尚不構成累犯），嗣經撤銷前開緩刑，入監執行
    前開三月有期徒刑，復於八十四年間違反肅清煙毒條例、麻
    醉藥品管理條例，經同院判處有期徒刑三年六月、六月，應
    執行有期徒刑三年八月確定，再於同年犯偽造文書罪，經同
    院判處有期徒刑五月，如易科罰金，以三百元折算一日確定
    ，另於八十六年間因違反麻醉藥品管理條例案件，經本院判
    處有期徒刑五年二月，上訴後，經最高法院駁回上訴確定，
    再經本院就前開有期徒刑六月、三年六月、五月、五年二月
    數罪裁定應執行有期徒刑八年八月確定，入監接續前開竊盜
    罪執行後，甫於八十九年十月二日縮短刑期假釋出監，假釋
    期間付保護管束（保護管束期間至九十四年四月二十七日屆
    滿），詎丁○○於假釋付保護管束期間仍不知悔悟。緣丁○○於九十二年五月底某日，向丙○○借款新臺幣（以下同）
    一千元，言明同年六月七日返還，屆期履經丙○○催討，丁○○均置之不理，丙○○知悉丁○○經常至彰化縣大村鄉擺
    塘村北勢公墓旁百姓公廟前，乃於同年六月九日上午八時許
    前往該處，未幾，丁○○騎乘腳踏車前來，丙○○遂再次向
    丁○○追討前開債務，詎丁○○非但不願清償，反基於意圖
    為自己不法所有之犯意，藉詞丙○○讓其同居人王淑桃知曉
    前開債務，導致其與王淑桃吵架，因而砸毀家中電視及家具
    ，要求丙○○賠償其損害，因丙○○不從，丁○○遂持不明
    物體（未扣案）毆擊丙○○頭部數下，其後丁○○之外甥乙○○亦到場，得知前情後，遂與丁○○共同基於同前意圖為
    自己不法之犯意聯絡，隨手持廟前圍牆上所擺放之酒瓶一只
    （未扣案），猛力敲擊丙○○之頭部一下，致丙○○頭部流
    血受有傷害（普通傷害部分已逾告訴期間），乙○○並喝令
    丙○○跪下，再由丁○○向丙○○恫稱：「倘不賠償，要將
    其押到山上活埋」等語，丙○○因而心生畏懼，遂同意賠償
    三萬六千元。經丙○○表示當時並無現金給付，得否日後再
    行支付，惟丁○○、乙○○拒不同意，竟基於以脅迫使人行
    無義務之事之犯意聯絡，以前開恐嚇言詞脅迫丙○○，使丙○○立即駕駛其所有之自小客車搭載二人前往彰化縣大村鄉
    ○○路旁之大村農會美港分部提款現金，由乙○○持丙○○
    之富邦商業銀行金融卡及其告知之提款密碼下車操作提款機
    取款四萬元，丁○○將其中之三萬六千元取走後，將餘款四
    千元及金融卡、收據交還丙○○，丁○○為免日後再生紛爭
    ，乃令丙○○駛往張助傳位於彰化縣大村鄉擺塘村擺塘巷十
    四號之住處，由張助傳擔任見證人，寫下和解書一紙後，始
    讓丙○○離去。嗣丙○○於九十三年一月九日晚上七時十五
    分許，至彰化縣警察局員林分局莒光派出所報案，始查悉前
    情。
二、案經丙○○於九十三年一月十四日訴由彰化縣警察局員林分
    局報告臺灣彰化地方法院檢察署檢察官偵查起訴。
    理  由
一、原審法院訊據上訴人即被告丁○○固承認於前揭時、地，因
    丙○○將二人之間之借貸情形告知其同居人王淑桃之事發生
    爭吵，丙○○確有將提款卡交付，由乙○○提領四萬元，並
    由其取走其中三萬六千元之事實，惟辯稱：伊沒有恐嚇及毆
    打丙○○，三萬六千元係丙○○自願賠償的等語；被告乙○○亦坦承有於前揭時、地持酒瓶敲擊丙○○之頭部一下，並
    令丙○○跪下，其後並持丙○○之提款卡提領四萬元之事實
    不諱，惟辯稱：伊係因為丙○○在外亂說話，伊一時生氣，
    才拿酒瓶打他，叫他跪下之用意，是要他在神明面前發誓，
    日後不再亂說，與丁○○與丙○○之債務糾紛無關等語。
二、惟查：
（一）按被告以外之人於審判外之言詞或書面陳述，除法律有規
      定者外，不得作為證據；被告以外之人於偵查中向檢察官
      所為之陳述，除顯有不可信之情況者外，得為證據；又被
      告以外之人於審判外之陳述，雖不符前四條之規定，而經
      當事人於審判程序同意作為證據，法院審酌該言詞陳述或
      書面陳述作成時之情況，認為適當者，亦得為證據。當事
      人、代理人或辯護人於法院調查證據時，知有第一百五十
      九條第一項不得為證據之情形，而未於言詞辯論終結前聲
      明異議者，視為有前項之同意。刑事訴訟法第一百五十九
      條第一項、第一百五十九條之一第二項、第一百五十九條
      之五，分別定有明文。本件被告丁○○、乙○○對於丙○○於警詢、檢察官偵查中之陳述，及張助傳、朱律錦於警
      詢之陳述，已於原審法院準備程序表示對於其證據能力無
      意見，復於原審法院審判程序調查該證據時，被告等二人
      均未聲明異議，原審法院斟酌丙○○於警詢、檢察官偵查
      中之陳述，及證人張助傳、朱律錦於警詢之陳述作成之情
      況，認為適當，得作為本件之證據。又證人張助傳、朱律
      錦於偵查中已經檢察官傳喚作證，並就渠等陳述具結在卷
      ，復無其他顯不可信之情況，故證人張助傳、朱律錦在偵
      查中向檢察官所為之陳述，亦得為證據，先予敘明。
（二）次按告訴人、證人之陳述有部分前後不符，或相互間有所
      歧異時，究竟何者為可採，法院仍得本其自由心證予以斟
      酌，非謂一有不符或矛盾，即應認其全部均為不可採信；
      尤其關於行為動機、手段及結果等之細節方面，告訴人之
      指陳，難免故予誇大，證人之證言，有時亦有予渲染之可
      能；然其基本事實之陳述，若果與真實性無礙時，則仍非
      不得予以採信，最高法院七十四年台上字第一五九九號判
      例意旨參照。本件證人即告訴人丙○○於前揭時、地遭被
      告丁○○、乙○○毆打頭部，喝令其跪下，恐嚇要將其押
      至山上活埋，令其心生畏懼，乃同意賠償三萬六千元，並
      駕車載被告丁○○、乙○○提款現金、書寫和解書後，始
      行離去之事實經過，業據證人丙○○於警詢、檢察官偵查
      及原審法院審理時證述明確（見證人丙○○九十三年一月
      九日、同年月十四日警詢筆錄、臺灣彰化地方法院檢察署
      九十三年度偵字第一四二七號卷第五十三頁、原審法院九
      十四年四月二十日審判筆錄第五至十七頁），核與被告乙○○自承確有持酒瓶敲擊證人丙○○頭部一下，之後由證
      人丙○○駕車載其與被告丁○○前往大村農會，由其持證
      人丙○○之提款卡提領現金四萬元等情（見原審法院九十
      四年一月五日準備程序筆錄第五頁、同前審判筆錄第三十
      四頁），及被告丁○○也坦稱：有因證人丙○○與其之債
      務問題，導致其與同居人王淑桃發生爭執之事，與證人丙○○發生爭執，並由證人丙○○駕車載其與被告乙○○前
      往大村農會，被告乙○○持證人丙○○之提款卡提領現金
      四萬元，伊取走其中三萬六千元，再至張助傳住處書寫和
      解書之事實無訛（見原審法院準備程序筆錄第五頁、同前
      審判筆錄第三十三至三十五頁）互核相符；再參酌證人張
      助傳於警詢時陳述稱：「我看見丙○○與丁○○在現場打
      架」、「我所看到的是丙○○頭部有受傷並流血」、「我
      看見乙○○就地拾起玻璃酒罐，作勢要敲打丙○○」等語
      ，在檢察官偵查中證稱：我當天有聽到丁○○、丙○○在
      爭吵，我有至現場阻止，但二人並不理會，後因爭吵聲繼
      續，我再次至現場，看到乙○○手拿酒瓶，作勢要打丙○○，我有勸架，之後，三人至我住處寫和解書時，我有看
      到丙○○頭部中央有受傷，並有血珠等情，於原審法院審
      理時結證稱：我聽見丁○○、丙○○之爭執聲音很大，並
      看見乙○○拿酒瓶作勢要打丙○○，丙○○並跪在地上，
      寫和解書時有看到丙○○頭上有一點點血珠等語（見證人
      張助傳九十三年一月十二日警詢筆錄、同前偵卷第二十一
      頁、原審法院同前審判筆錄第十八至十九、二十一至二十
      二頁）。及證人朱錦鴻於警詢時證稱：「我在工廠的空地
      上可以直接目睹到案發處，我有目賭乙○○持酒瓶敲打丙○○頭部」、「我見到乙○○持酒瓶敲打丙○○後，丙○○有跪在地上的情形」等語（見證人朱錦鴻九十三年一月
      十四日警詢筆錄），亦與證人丙○○、被告丁○○、乙○○前開證述及供述案發經過大致相符，足認證人丙○○前
      開證述，堪信屬實（證人丙○○部分為原審法院不採之證
      述，詳如後述）。查證人丙○○係被告丁○○之債權人，
      被告丁○○之欠款既屆期仍不清償，證人丙○○自得向被
      告丁○○請求返還，縱因證人丙○○向被告丁○○之同居
      人提及此事，致被告丁○○與其同居人發生爭吵而砸壞若
      干家具，證人丙○○亦無賠償之義務，茍非被告丁○○夥
      同被告劉世雄毆打、恐嚇證人丙○○，衡情證人丙○○殊
      無可能為肇因一千元之債權，而「自願」賠償三萬六千元
      之理，是被告丁○○、乙○○確有為自己不法所有之意圖
      甚明，被告丁○○辯稱：係證人丙○○自願給付三萬六千
      元等語，不足憑採。此外，復有彰化縣大村鄉農會自動櫃
      員機交易明細表一張、富邦商業銀行客戶存提記錄單一紙
      、和解書一紙、現場照片十一張在卷可資佐證，被告丁○○、乙○○前揭犯行，應堪認定。
（三）又被告乙○○於警詢、檢察官偵查過程中，自否認持酒瓶
      敲打證人丙○○頭部至坦承前開行為，初俱未提及其與證
      人丙○○有何仇怨，證人丙○○亦證述與被告乙○○並無
      任何過節，不清楚為何遭被告乙○○持酒瓶毆打等語在卷
      ，酌之被告乙○○與丁○○間之甥舅關係，被告乙○○於
      抵達現場後，見證人丙○○與被告丁○○爭執，實無可能
      不詢問其等二人間爭吵之原因；且被告乙○○茍確因私人
      之理由始持酒瓶敲擊證人丙○○之頭部，及喝令其跪下，
      與被告丁○○與證人丙○○間爭執之原因無任何關係，被
      告乙○○自無與之一同前往領錢之理由，證人丙○○亦絕
      無於遭被告乙○○毆打後，仍邀被告乙○○「陪同」提領
      款項之理，由此益徵被告乙○○嗣後於檢察官偵查中及原
      審法院審理時始供稱：證人丙○○在外散播中傷伊之謠言
      ，伊一時氣憤才拿酒瓶打他，且係證人丙○○要伊一同前
      往提領金錢等語，無非為迴護被告丁○○杜撰之詞，尚難
      憑採。
（四）至證人丙○○固曾於警詢、檢察官偵查中指稱：被告丁○○係持槍托毆打伊，且持槍強押伊上車前往大村鄉農會領
      錢等語，惟其於原審法院審理時則改稱：伊不知道被告丁○○係持何工具，好像是類似黑色金屬類之物體，以握槍
      之方式打伊頭部，伊開車時，被告二人並沒有抓住伊等語
      （見同前審判筆錄第八、九頁），則關於被告丁○○所持
      用之物品究為何物、有無強押證人丙○○上車乙節，證人
      丙○○此部分指述前後已有明顯瑕疵，已難遽予採信。況
      證人丙○○前開指述倘屬實情，以槍枝或金屬類材質朝頭
      部敲擊，證人丙○○頭部所受傷勢必相當嚴重，而觀之其
      在檢察官偵查中自承：伊並無血流滿面之情形、只有滲出
      血珠等語在卷（見同前偵卷第二十四頁）。證人張助傳於
      檢察官偵查中亦證稱：僅有看到丙○○頭上滲有血珠等情
      （見同前偵卷第二十一頁）。證人丙○○復未提出診斷證
      明書以證明其實際受傷情形，原審法院審酌證人丙○○、
      張助傳之證詞，認證人丙○○頭部所受傷害似尚非嚴重，
      核與使用槍托所可能造成之傷勢未盡相符，且證人張助傳
      、朱錦鴻於原審法院或警詢中復證述：未看見被告丁○○
      手上有拿何工具等語明確，原審法院實難僅憑證人丙○○
      單一之指證，即遽認被告丁○○所持之工具即為槍枝，並
      有持槍強押證人丙○○之行為。
（五）按刑法上恐嚇取財罪之「恐嚇」，固係指以危害通知他人
      ，使該人主觀上生畏怖心之行為，然此危害之通知，並非
      僅限於「將來」，其於「現時」以危害相加者，亦應包括
      在內。因是，恐嚇之手段，並無限制，其以「言語」、「
      文字」為之者無論矣，即使出之以「強暴」、「脅迫」，
      倘被害人尚有相當之意思自由，而在社會一般通念上，猶
      未達於不能抗拒之程度者，仍屬本罪所謂「恐嚇」之範疇
      。至於危害通知之方法，亦無限制，無論明示之言語、文
      字、動作或暗示之危害行為，苟已足使對方理解其意義之
      所在，並足以影響其意思之決定與行動自由者均屬之。故
      其與強盜之區別，端在所為之強暴、脅迫，其於社會一般
      通念上，是否足以抑制被害人之意思自由，至於不能抗拒
      ，以為財物之交付為斷，倘其尚未達到此一程度，雖係意
      圖為自己不法之所有而出之以強暴、脅迫，亦僅應成立恐
      嚇取財罪（參照最高法院八十年度第四次刑事庭會議決議
      ）。查本件被告丁○○、乙○○雖以現時之強暴、脅迫方
      法恫嚇證人丙○○，然行為之時間係上午時分，場所為公
      眾得自由出入之百姓公廟前，參諸現場照片所示，該處置
      有桌子、沙發、椅子及泡茶器具等物，顯見經常有附近之
      人至該處泡茶聊天，且證人張助傳復曾因爭吵聲音至現場
      勸架、關切二次，衡情證人丙○○若欲逃避、抗拒，自得
      於證人張助傳到場時，向其求援，惟證人丙○○並未向證
      人張助傳求救，已據證人張助傳於原審法院結證明確（見
      原審法院同前審判筆錄第二十四、二十五頁），原審法院
      綜合上情相互以觀，認本件客觀上尚未達壓抑證人丙○○
      之抗拒，使其喪失意思自由之程度。
（六）綜上所述，本件事證明確，被告丁○○、乙○○犯行，均
      堪認定，應依法論科。
三、核被告丁○○、乙○○所為，均係犯刑法第三百四十六條第
    一項之恐嚇取財罪、第三百零四條第一項之強制罪。被告丁○○、乙○○就上開二罪間，有犯意聯絡及行為分擔，均為
    共同正犯。被告丁○○、乙○○所犯上開二罪間，有方法目
    的之牽連關係，應依刑法第五十五條後段之規定，從一重之
    恐嚇取財罪處斷。爰審酌被告丁○○、劉世雄之素行（其中
    被告丁○○有事實欄所述之前科紀錄，素行不佳，有臺灣高
    等法院前案紀錄表一份在卷可憑，且現尚在假釋期間，仍不
    知謹慎其行），被告二人藉詞恐嚇丙○○交付財物之犯罪動
    機、目的、手段，造成丙○○生理及身體上之傷害程度，及
    犯後均飾詞避就圖卸刑責，顯無悔悟之心等一切情狀，並兼
    衡被告丁○○乃本件肇因者，惡性較重，適用刑事訴訟法第
    二百九十九條第一項前段，刑法第二十八條，第三百四十六
    條第一項，第三百零四條第一項，第五十五條，罰金罰鍰提
    高標準條例第一條前段之規定，判決被告丁○○、乙○○共
    同意圖為自己不法之所有以恐嚇使人將本人之物交付罪，量
    處被告丁○○有期徒刑壹年貳月；量處被告乙○○有期徒刑
    壹年。經核原審法院判決認事用法，均無不合，量刑亦屬妥
    適。被告丁○○、乙○○等二人不服原審法院判決提出之刑
    事上訴狀，均未述上訴理由，且於本院審判中均未到庭陳
    述上訴要旨，其等二人上訴為無理由，應予駁回。被告等二
    人經本院合法傳喚，均無正當理由，於本院審判期日不到庭
    ，均不待其等二人陳述，逕行判決，併予明。
四、據上論結：應依刑事訴訟法第三百六十八條、第三百七十一
    條，判決如主文。
本案經檢察官甲○○到庭執行職務。
中　　華　　民　　國　　94　　年　　8 　　月　　11　　日
               刑事第二庭　審判長法　官　李　璋　鵬
                                 法　官　胡　森　田
                                 法　官　方　艤　駐
上列正本證明與原本無異。
不得上訴。
                                 書記官　江　玉　萍
中　　華　　民　　國　　94　　年　　8 　　月　　12　　日
附錄本案論罪科刑法條全文：
刑法第三百四十六條第一項
意圖為自己或第三人不法之所有，以恐嚇使人將本人或第三人之
物交付者，處六月以上五年以下有期徒刑，得併科一千元以下罰
金。
刑法第三百零四條第一項
以強暴、脅迫使人行無義務之事或妨害人行使權利者，處三年以
下有期徒刑、拘役或三百元以下罰金。
　　　　　　　　　　　　　　　　　　　　　　　　　　　Ｆ
